臺灣士林地方法院民事判決　　　　　　　92年度訴字第1479號
原　　　告　甲○○
訴訟代理人　徐家福律師
被　　　告　丙○○
訴訟代理人　乙○○
上列當事人間請求核定租金等事件，本院於民國94年3 月8 日言
詞辯論終結，判決如下：
    主    文
核定被告就其所有之台北市○○路○段三０八號房屋占有台北市
南港區○○段○○段二０一地號如附圖Ａ部分所示面積一七八平
方公尺土地部分，自民國九十一年十一月二十八日起至被告喪失
上開房屋所有權之日止，每月應給付原告之租金額為新台幣肆萬
壹仟肆佰零陸元。
核定被告就其所有之台北市○○路○段三０八號房屋占有台北市
南港區○○段○○段二０一之二地號如附圖Ｂ部分所示面積十平
方公尺土地部分，自民國九十一年十一月二十八日起至被告喪失
上開房屋所有權之日止，每月應給付原告之租金額為新台幣貳仟
零肆拾肆元。
被告應給付原告新台幣玖拾壹萬貳仟肆佰伍拾元，及自民國九十
三年九月十六日起至清償日止，按年息百分之五計算之利息。
被告應自民國九十三年九月一日起至其喪失前開房屋所有權之日
止，按月給付原告新台幣肆萬仟肆佰伍拾元。
原告其餘之訴駁回。
訴訟費用由被告負擔十分之七，餘由原告負擔。
本判決第三項於原告以新台幣拾壹萬元為被告供擔保後，得假
執行。
原告其餘假執行之聲請駁回。
    事實及理由
壹、程序部分：
一、被告丙○○未於言詞辯論期日到場，核無民事訴訟法第386
    條各款所列情形，爰依原告之聲請，由其一造辯論而為判決
    。
二、按訴狀送達後，原告不得將原訴變更或追加他訴，但擴張或
    減縮應受判決事項之聲明者，不在此限，民事訴訟法第255
    條第1 項第3 款定有明文。本件原告起訴時，其訴之聲明為
    ：(一)請求核定被告占有坐落台北市○○區○○段3 小段201
    地號土地面積182 平方公尺部分，自民國91年11月28日起每
    月租金為新台幣（下同）60,480元；(二)請求核定被告占有坐
    落台北市○○區○○段3 小段201 之2 地號土地面積12平方
    公尺部分，自91年11月28日起每月租金為3,504 元；(三)被告
    應給付原告575,856 元，及自起訴狀繕本送達翌日起至清償
    日止按年息5%計算之利息；(四)被告應自92年8 月28日起，按
    月給付原告63,984元；(五)聲明第3 項部分，願供擔保，請准
    宣告假執行。嗣變更訴之聲明為：(一)請求核定被告占有坐落
    台北市○○區○○段3 小段201 地號土地如附圖Ａ所示面積
    178 平方公尺部分，自91年11月28日起每月租金為59,150
    元；(二)請求核定被告占有坐落台北市○○區○○段3 小段
    201 之2 地號土地如附圖Ｂ所示面積10平方公尺部分，自91
    年11月28日起每月租金為2,920 元；(三)被告應給付原告
    1,303,470 元，及自原告更正狀繕本送達翌日起至清償日止
    按年息5%計算之利息；(四)被告應自93年9 月1 日起至其喪失
    房屋所有權時止，按月給付原告62,070元；(五)聲明第3 項部
    分，願供擔保，請准宣告假執行。經核僅屬擴張或減縮應受
    判決事項之聲明，揆諸前揭法條規定，原告上開訴之變更，
    應予准許，合先敘明。
貳、實體部分：
一、原告起訴主張：其因訴外人乙○○積欠借款未還，於取得法
    院確定判決後，向鈞院聲請強制執行乙○○所有坐落台北市
    南港區○○段○ ○段201 、201 之2 地號土地，嗣由原告依
    法承受該二筆土地，並於91年11月28日辦畢所有權移轉登記
    。又上開土地上建有門牌號碼為台北市○○路○ 段308 號之
    房屋，該房屋於45年4 月15日登記為訴外人乙○○所有，嗣
    乙○○於56年10月16日贈與訴外人潘闕謹，潘闕謹再於77年
    7 月11日贈與被告丙○○，自應推定土地受讓人即原告與房
    屋受讓人即被告間有租賃關係存在，爰主張類推適用民法第
    876 條之規定，請求鈞院就前開房屋占用系爭土地部分，核
    定自91年11月28日起之租金，並請求被告給付租金等語。並
    聲明：(一)請求核定被告占有坐落台北市○○區○○段3 小段
    201 地號土地如附圖Ａ所示面積178 平方公尺部分，自91年
    11月28日起每月租金為59,150元；(二)請求核定被告占有坐落
    台北市○○區○○段3 小段201 之2 地號土地如附圖Ｂ所示
    面積10平方公尺部分，自91年11月28日起每月租金為2,920
    元；(三)被告應給付原告1,303,470 元，及自原告更正狀繕本
    應自93年9 月1 日起至其喪失房屋所有權時止，按月給付原
    告62,070元；(五)聲明第3 項部分，願供擔保，請准宣告假執
    行。
二、被告未於言詞辯論期日到場，據其於準備程序中所為陳述，
    則以：(一)系爭台北市○○路○ 段308 號房屋有分為前後兩段
    ，僅前段為被告所有及使用，至後段則為201 地號土地之地
    上權人使用，且依建物登記謄本之記載，系爭房屋並未占用
    201 之2 地號土地，顯見原告主張核定租金之面積並不正確
    。(二)原告請求核定之租金額過高，應予酌減等語，資為抗辯
    。
三、兩造不爭執之事項：
  (一)系爭201 、201 之2 地號土地原為訴外人乙○○所有，其取
    得所有權之時間分別為45年4 月26日、53年7 月8 日，嗣因
    乙○○積欠原告借款未還，原告遂向本院聲請強制執行，並
    依法承受上開二筆土地，於91年11月28日辦畢所有權移轉登
    記。
  (二)系爭台北市○○路○ 段308 號房屋於45年4 月26日登記為乙
    ○○所有，嗣乙○○於56年10月16日將上開房屋移轉登記予
    訴外人潘闕謹，潘闕謹再於77年7 月11日移轉登記予被告丙
    ○○。
  (三)本件原告與被告之間就系爭房屋占用201 、201 之2 地號土
    地部分，並未約定租金數額。
四、得心證之理由：
    本件兩造所爭執之處，應在於：(一)被告所有之台北市○○路
    ○ 段308 號房屋占用系爭201 、201 之2 地號土地之面積為
    若干？(二)原告請求核定並給付之租金數額，是否允當？茲分
    述如下：
  (一)系爭房屋占用201 、201 之2地號土地面積部分：
    本件原告主張被告所有之台北市○○路○ 段308 號房屋，占
    用系爭201 地號如附圖Ａ所示部分之土地，面積178 平方公
    尺，另占用系爭201 之2 地號如附圖Ｂ所示部分之土地，面
    積10平方公尺等情，業據本院會同台北市松山地政事務所人
    員於93年4 月8 日至現場履勘測量屬實，製有勘驗筆錄附卷
    可憑（見本院卷第28、29頁），並有土地複丈成果圖一件在
    卷足參（見本院卷第31頁）。被告雖辯稱該房屋分為前後兩
    段，僅前段為被告所有及使用，故不應以前開面積作為計算
    租金之標準云云，惟查：系爭南港路3 段308 號房屋1 樓部
    分之原始登記面積為179.77平方公尺，嗣經本院會同地政人
    員實地測量之結果，其面積擴張為188 平方公尺，增建部分
    之面積共計8.23平方公尺，此以系爭房屋之建物登記謄本及
    前述複丈成果圖互核比對（見本院卷第21-2頁、第31頁），
    即甚明確。又該增建部分與原始建物業已相連為一整體建物
    ，其間並無明顯可資區別之標示存在，且均出租作為汽車皮
    椅裝修廠之用，無論在構造上或使用上均不具有獨立性，亦
    有現場照片20幀在卷可稽（見本院卷第120 至129 頁），自
    應認該增建部分業與原始建物附合而成為其重要成分，依民
    法第811 條之規定，該增建部分即應由原始建物之所有權人
    即本件被告取得其所有權。從而，本件南港路3 段308 號房
    屋無論係原始建物部分或嗣後增建部分，均屬被告所有，應
    無疑義。至被告所稱「前後段」之區隔，經本院於93年10月
    13日當庭命被告於7 日內提出相關照片供參，惟其迄至本件
    言詞辯論終結前均未提出，是其所稱「前後段」究係何指，
    並不明確，然據其於本院93年9 月15日準備程序中陳述「30
    8 號房子有分前後二段，前後段有牆相隔，但留有通道可相
    通…」等語（見本院卷第77頁），復佐以卷附照片所示系爭
    房屋內部隔間及使用狀況（見本院卷第120 至129 頁），被
    告所稱之前後段之分，應僅為系爭房屋之內部隔間而已，自
    難認系爭房屋有因此而區分為二個獨立所有權客體之情形，
    況系爭201 地號土地上原設定之地上權業於92年4 月17日塗
    銷，有土地登記謄本、土地登記異動索引各一件在卷可佐（
    見本院卷第70頁、第81頁），倘若系爭房屋確有部分係地上
    權人所有，其當無可能願意塗銷該地上權之設定，是被告辯
    稱房屋之後半段為地上權人所有云云，亦顯不合理，此外，
    被告復未能提出其他證據證明其所稱之「前後段」已分別具
    有獨立性，且後半段為他人所興建，其以前揭情詞辯稱其所
    有之308 號房屋面積未達188 平方公尺云云，自不足憑採。
  (二)原告請求核定並給付之租金數額是否允當部分：
  (1)按土地及土地上之房屋同屬一人所有，而僅將土地或房屋所
    有權讓與他人，或將土地及房屋同時或先後讓與相異之人時
    ，土地受讓人或房屋受讓人與讓與人間，或房屋受讓人與土
    地受讓人間，應推定在房屋得使用期限內有租賃關係存在。
    其租金數額，如當事人間不能協議決定，當可訴請法院裁判
    ，此為法理之當然解釋。89年5 月5 日施行之民法第425 條
    之1 僅係將上開法理明文規定，故上述土地及房屋讓與他人
    之情形，縱係發生於該條規定施行前，仍應依上開法理即增
    訂之民法第425 條之1 之內容辦理（最高法院92年度台上字
    第487 號判決意旨參照）。經查：訴外人乙○○前分別於45
    年4 月26日、53年7 月8 日取得系爭201 、201 之2 地號土
    地之所有權，並於45年4 月26日取得坐落上開201 地號土地
    之建物即系爭南港路3 段308 號建物之所有權，嗣乙○○於
    56 年10 月16日將系爭房屋贈與訴外人潘闕謹，潘闕謹復於
    77年7 月11日將將該房屋贈與被告丙○○，其後，又因乙○
    ○積欠原告借款未還，而由原告經強制執行程序承受前述
    201 、201 之2 地號土地，於91年11月28日辦畢所有權移轉
    登記等情，業據原告提出土地登記謄本、建物登記謄本、土
    地登記簿影本、建物登記簿影本等為證（見調解卷第13至30
    頁），且為被告所不爭執，自堪信為真實。是本件應有土地
    及土地上之房屋同屬一人所有，而將土地及房屋先後讓與相
    異之人之情形，甚為明確，揆諸前揭說明，自應推定房屋受
    讓人即被告丙○○與土地受讓人即原告之間，在系爭房屋得
    使用期限內有租賃關係存在，又本件兩造間就租金數額並未
    達成協議，亦為兩造不爭之事實，則原告訴請本院核定租金
    ，自屬有據。
  (2)再按城市地方房屋之租金，以不超過土地及其建築物申報總
    價額年息10% 為限；而於租用基地建築房屋，亦準用之，土
    地法第97條第1 項、第105 條分別定有明文。又前開法條所
    稱之土地價額係指法定地價而言；而土地所有權人依土地法
    所申報之地價即為法定地價，土地法施行細則第25條、土地
    法第148 條亦分別定有明文。經查：系爭房屋占用原告所有
    系爭201 、201 之2 地號如附圖Ａ、Ｂ所示部分之土地，面
    積分別為178 平方公尺、10平方公尺等情，已如前述，又系
    爭土地面臨南港路，緊鄰八德路，步行約5 分鐘可到饒河夜
    市，鄰近忠孝醫院、松山國小，距松山火車站僅公車1 站之
    距離，附近商店林立、交通便利、生活機能完善等情，業據
    本院於93年4 月8 日至現場勘驗屬實，有勘驗筆錄附卷可稽
    （見本院卷第28頁），本院爰斟酌系爭土地坐落之位置，及
    其交通、生活機能狀況等情，認兩造間之租金應以每年按土
    地申報總價年息7%為適當，故核定本件占用201 地號土地部
    分之租金為每月41,406元（詳見後附計算式），占用201
    之2 地號土地部分之租金為2,044 元（詳見後附計算式）
    。又兩造間之租金既經核定，原告本於租賃關係請求被告給
    付原告租金，於請求已到期之租金912,450 元〔（41,406＋
    2,044）×21 ＝912,450 〕，及按月給付租金43,450元（
    41,406＋2,044 ＝43,450）之範圍內，亦屬有據，應予准許
    ，逾此部分之請求，則乏依據，應予駁回。
五、綜上所述，本件原告訴請核定租金部分，為有理由，應予准
    許，並核定兩造間之租金如主文第1 、2 項所示，又核定租
    金之訴為形成之訴，法院本不受當事人聲明之拘束，故本院
    核定之數額雖與原告聲明內容有所差異，惟該部分仍應為原
    告勝訴之判決，併予敘明。至原告請求給付租金部分，於請
    求被告給付912,450 元，及自原告更正狀繕本送達翌日即93
    年9 月16日起至清償日止按年息5%計算之利息，並自93年9
    月1 日起至其喪失上開房屋所有權之日止，應按月給付原告
    43,450元之範圍內，為有理由，應予准許，逾此部分之請求
    ，則屬無據，應予駁回。
六、原告就請求被告給付91年11月28日起至93年8 月31日止之租
    金部分，陳明願供擔保，請求宣告假執行，就其勝訴部分，
    經核尚無不合，爰酌定相當之擔保金額准許之；至其敗訴部
    分，其假執行之聲請，已失所附麗，應予駁回。
七、本件判決基礎已臻明確，兩造其餘攻防方法及訴訟資料經本
    院斟酌後，核與判決結果不生影響，不另一一論述，併此敘
    明。
八、據上論結，本件原告之訴為一部有理由，一部無理由，依民
    事訴訟法地385 條第1 項前段、第79條、第390 條第2 項，
    判決如主文。
中　　華　　民　　國　　94　　年　　3 　　月　　22　　日
                  民事第二庭  審判長法  官  陳介源
                                    法  官  王怡雯
                                    法  官  馬傲霜
以上正本證明與原本無異。
如對本判決上訴須於判決送達後廿日內向本院提出上訴狀。
中　　華　　民　　國　　94　　年　　3 　　月　　28　　日
                                    書記官  林豐圃
計算式（元以下四捨五入）
  39,877元（201 地號申報地價）×178 平方公尺×7%÷12
  ＝41,406
計算式（元以下四捨五入）
  35,040元（201 之2 地號申報地價）×10 平方公尺×7%
  ÷12＝2,044
